臺灣高等法院刑事判決　　　　　　　　96年度上訴字第1368號
上　訴　人
即　被　告　甲○○
　　　　　　　　　　現於臺灣臺北監獄士林分監
選任辯護人　林銘龍律師
上列上訴人因偽造貨幣案件，不服臺灣士林地方法院95年度訴字
第1246號，中華民國96年2月8日第一審判決（起訴案號：臺灣士
林地方法院檢察署95年度偵緝字第1148號），提起上訴，本院判
決如下：
    主  文
上訴駁回。
    事  實
一、甲○○前因違反藥事法案件，經本院以88年度上訴字第 727
    號判決撤銷原一審判決，處有期徒刑1年6月，於民國（下同
    ）88年9月23日確定，90年9月12日縮短刑期假釋出監，於90
    年11月9 日縮刑期滿未經撤銷假釋而執行完畢；又於89年間
    ，因贓物案件，為臺灣臺北地方法院判決處有期徒刑3 月確
    定，於91年6月7日易科罰金執行完畢。
    仍不知悔改，於93年4月29日前1個星期內某日，在臺北市中
    山區○○○路251號6 樓601號租屋內，明知林淑如（涉犯偽
    造貨幣罪部分業經原審以93年度訴字第364號判處有期徒刑5
    年2月確定，現執行中）所持有面額新臺幣（下同）1,000元
    之紙鈔係偽造之通用紙幣，竟意圖供行使之用，向林淑如索
    取收集該偽造之通用紙幣13張，而將其中10張偽幣混同其他
    1張面額100元、1張面額500元及數張面額1,000 元之真幣置
    放於其所持有之皮包內，另3 張偽幣則藏放於上開租屋內矮
    櫃抽屜中。
    嗣於93年4月29日下午1時30分許，為警持原審法官簽發之搜
    索票在該處搜索查獲，並在甲○○持有之上開皮包內扣得上
    開偽造之面額1,000 元通用紙幣10張，及在矮櫃抽屜內扣得
    上開偽造之面額1,000元通用紙幣3張。
二、案經桃園縣政府警察局楊梅分局報告臺灣士林地方法院檢察
    署檢察官偵查起訴。
    理  由
一、經查上開上訴人即被告持有偽鈔為警查獲之客觀事實，迭遽
    上訴人即被告自白不諱，且經證人即承辦警員林煌祥、陳文
    章及曾邦賢分別於檢察官偵查中與原審審理中結證無訛，並
    有現場採證相片編號2、7、8計3張、上開偽鈔13張、中央印
    製廠96年1月16日中印發字第096000 0250號鑑定為偽鈔之函
    文1紙扣在卷可憑，至為明確，堪予認定。
二、上訴人即被告雖矢口否認其主觀上並無偽鈔之認識，辯稱，
    錢是「浩義」在承德路麥當勞附近還給上訴人即被告之前男
    友「阿發」（柯金發），「阿發」在車上將錢交給上訴人即
    被告，上訴人即被告將錢放入皮包，旋即回租住處，不知是
    偽鈔；當時未看見林淑如在場，林淑如並未欠錢，不是林淑
    如還的錢云云。
三、惟查：
  (一)本件扣案偽造幣券之來源，來自林淑如，林淑如業經原審以
    93年度訴字第364號判處有期徒刑5年2 月判決確定，此有原
    審判決書及本院被告前案紀錄表可稽；林淑如在檢察官偵查
    中係供稱：「（你是93年4 月29日被警察查獲，請問被抓到
    前多久交偽鈔給被告？）應該是被抓前一個禮拜內。」，「
    （十幾張假鈔是否沒有代價給她？）是的，被告只是說想看
    ，我就拿去給她看，沒收取代價，她…只有說想看假鈔，我
    問她說妳是否想要，但她沒有說話，她就直接收下來了。」
    （見93年度偵字第4430號95年11月8 日筆錄），上訴人即被
    告在檢察官偵查之初對於本件扣案偽造幣券之來源，係供稱
    ：「（被查獲的偽鈔哪裡來的？）是有一個叫『浩義』的人
    還給我錢。」、「（是『浩義』拿給你的？）不是，他交給
    一位林淑如交給我的。」、「（點完之後妳錢放在哪裡）皮
    包。」、「（林淑如交給妳哪一種鈔票？）千元大鈔。」（
    見同卷95年10月5 日筆錄）。核林淑如與上訴人即被告關於
    兩人親手授受本件扣案偽造幣券之事實，供述一致，洵堪憑
    信。而上訴人即被告對於偽造幣券具有主觀認識之事實，亦
    經林淑如敘明緣由，亦洵足憑信。
  (二)林淑如復於原審證稱：因「浩義」曾經在「阿發」面前提過
    偽鈔之事，「阿發」的女友主動跟伊要求要看偽鈔，所以伊
    在93年4月29日為警查獲前1個禮拜內，拿10幾張千元偽鈔給
    「阿發」的女友。甲○○的名字是檢察官跟伊說，伊才知道
    「阿發」的女友叫甲○○，之前只知道她姓「吳」，伊都叫
    她「ㄟ」。伊幫浩義還錢給「阿發」由其女友收受的女友，
    與交假鈔給「阿發」的女友，伊確定是同一個人。伊被警方
    查獲時，共持有3種號碼之偽鈔，其中有1號碼最多，有 240
    張，伊是從240 張偽鈔中，拿10幾張給「阿發」的女友等語
    （見原審卷第52至64頁），核與前項說詞吻合，益堪憑信。
  (三)上訴人即被告於93年4 月29日查獲當日為檢察官偵訊中亦供
    承：伊與男友柯金發住在臺北市○○○路查獲租屋處，伊認
    識林淑如，她好像有拿偽鈔給伊看過等語（見93年度偵字第
    4430號偵查卷第19至20頁），則是上訴人即被告與林淑如並
    非不相認，縱上訴人即被告之男友柯金發確另有女友，證人
    林淑如亦不致誤認。故上訴人即被告嗣後所辯，收受林淑如
    偽鈔者，可能係柯金發另外一位女友云云，諉不足採，而林
    淑如嗣後所為偽鈔係交付柯金發另外女友一節，應係為上訴
    人即被告脫罪之詞，亦無可採。
  (四)至於上訴人即被告收受本件扣案偽造幣券，其原因關係如何
    林淑如與上訴人即被告所為說詞，固有差異。然意圖供行使
    之用而收集偽造之通用紙幣，即已構成犯罪，收受之原因關
    係如何並非犯罪之構成要件，毋庸認定。
  (五)按人類之記憶能力有限，事後回憶親身經歷之事實，其中枝
    節難免遺忘。本件扣案偽造幣券究係上訴人即被告在臺北市
    ○○路旁麥當勞取自林淑如？抑或在臺北市○○○路查獲租
    屋處？證人林淑如縱不復記憶以致證詞與事實不符，仍不足
    以否定上開證言之憑信性。又證人林淑如或上訴人即被告雖
    供陳其等授受幣券有2萬8千元之多，然本案查扣之物證，僅
    13張偽造千元幣券，其餘缺乏佐證，故其餘部分，不予認定
    。
四、綜上所述，上訴人即被告上開犯罪事實，已堪認定。按中央
    銀行為依中央銀行法第13條第1 項規定發行中華民國貨幣而
    訂定中央銀行發行新臺幣辦法，於89年1 月26日經行政院發
    布，同年月28日生效，該辦法第2 條規定中華民國貨幣為新
    臺幣，除適用中央銀行法關於國幣之規定外，依本辦法之規
    定。而依中央銀行法第13條第2 項規定，本行發行之貨幣為
    國幣，對於中華民國境內之一切支付，具有法償效力。故新
    臺幣為中華民國貨幣，適用中央銀行法關於國幣之規定，而
    為政府強制流通使用之通用貨幣（依妨害國幣懲治條例第 1
    條第1 項規定含紙幣及硬幣）。又按刑法第196條第1項所定
    意圖供行使之用而收集偽造之通用紙幣罪，其所謂收集，係
    指意圖供自己或他人行使之用，而有收受、蒐集、收買、受
    贈、互換等一切移轉自己持有之行為皆屬之，所收集者，以
    他人偽造通用貨幣為限（最高法院83年度台上字第390 號判
    決參照）。故核上訴人即被告所為，係犯刑法第196條第1項
    意圖供行使之用而收集偽造之通用紙幣罪。
五、上訴人即被告行為後，刑法於94年2月2日修正公布，已於95
    年7月1日施行，其中第2條第1項「行為後法律有變更者，適
    用行為時之法律。但行為後之法律有利於行為人者，適用最
    有利於行為人之法律」之規定，係規範行為後法律變更所生
    新舊法律比較適用之準據法，於刑法修正施行後，自應適用
    該修正後之第2條第1項之規定，為「從舊從輕」之比較。又
    比較新舊法時，應就罪刑有關之共犯、未遂犯、想像競合犯
    、牽連犯、連續犯、結合犯，以及累犯加重、自首減輕暨其
    他法定加減原因（如身分加減）與加減例等一切情形，綜其
    全部罪刑之結果而為比較後，再適用有利於行為人之法律處
    斷，而不得一部割裂分別適用不同之新舊法（最高法院95年
    度第8次刑事庭會議決議可資參照）。經查：
  (一)罰金刑部分，刑法分則編各罪所定罰金刑之貨幣單位原為銀
    元，修正前刑法第33條第5 款規定「罰金：1 元（銀元）以
    上。」，而依罰金罰鍰提高標準條例規定，就72年6 月26日
    前修正之刑法部分條文罰金數額提高2 至10倍，其後修正者
    則不提高倍數，並依現行法規所定貨幣單位折算新臺幣條例
    規定，以銀元1 元折算新臺幣3 元；修正後刑法第33條第 5
    款規定「罰金：新臺幣1,000 元以上，以百元計算之」，刑
    法第33條第5 款所定罰金貨幣單位經修正為新臺幣後，刑法
    分則各罪所定罰金刑之貨幣單位亦應配合修正為新臺幣，為
    使刑法分則編各罪所定罰金之最高數額與刑法修正前趨於一
    致，乃增訂刑法施行法第1 條之1 「中華民國94年1 月7 日
    刑法修正施行後，刑法分則編所定罰金之貨幣單位為新臺幣
    。94年1 月7 日刑法修正時，刑法分則編未修正之條文定有
    罰金者，自94年1 月7 日刑法修正施行後，就其所定數額提
    高為30倍。但72年6 月26日至94年1 月7 日新增或修正之條
    文，就其所定數額提高為3 倍」。從而，刑法分則編各罪所
    定罰金刑之最高數額，於上開規定修正後並無不同，惟修正
    後刑法第33條第5 款所定罰金刑最低數額，較之修正前提高
    ，自以修正前刑法第33條第5 款規定較有利於上訴人即被告
    。
  (二)修正前刑法第47條規定：「受有期徒刑之執行完畢，或受無
    期徒刑或有期徒刑一部之執行而赦免後，5 年以內再犯有期
    徒刑以上之罪者，為累犯，加重本刑至2 分之1 。」，修正
    後該47條第1 項規定：「受徒刑之執行完畢，或一部之執行
    而赦免後，5 年以內故意再犯有期徒刑以上之罪者，為累犯
    ，加重本刑至2分之1。」，則上訴人即被告甲○○有如事實
    欄所載之犯罪科刑及執行情形，此有臺灣高等法院被告前案
    紀錄表在卷可按，其係於受有期徒刑之執行完畢後，5 年內
    故意再犯本件有期徒刑以上之罪，無論依修正前後之新舊法
    ，均為累犯，並無何者有利或不利之情形，應加重其刑。
  (三)經就上述各條文之修正為綜合比較，並揆諸首揭說明，自應
    整體適用上訴人即被告行為時之修正前刑法規定。則上訴人
    即被告應依修正前刑法第47條之規定論以累犯，並加重其刑
    。
  (四)另修正刑法係自95年7 月1 日起施行，在此之前，刑法分則
    編有關罰金刑之貨幣單位係銀元；且依刑法分則編應處罰金
    者，應適用罰金罰鍰提高標準條例第1 條之規定；亦即應按
    各該具體條文制定或修正之時間先後，定其提高之倍數。惟
    被告行為後，刑法施行法增訂第1 條之1 ，於95年6 月14日
    經總統公布，並自同年7 月1 日起施行；該條規定：「中華
    民國94年1 月7 日刑法修正施行後，刑法分則編所定罰金之
    貨幣單位為新臺幣。94年1 月7 日刑法修正時，刑法分則編
    未修正之條文定有罰金者，自94年1 月7 日刑法修正施行後
    ，就其所定數額提高為30倍。但72年6月26日至94年1月7 日
    新增或修正之條文，就其所定數額提高為3 倍」。亦即自95
    年7月1日起，刑法分則編所定罰金之貨幣單位，由原來之銀
    元改為新臺幣；且94年1月7日刑法修正時，刑法分則編未修
    正之條文定有罰金者，自95年7月1日起，有關罰金之數額提
    高為30倍。本案上訴人即被告所犯刑法第196條第1項之罪自
    24年年7月1日施行後即未再修正，依增訂刑法施行法第1 條
    之1之規定，其罰金以新台幣為單位，數額應提高30 倍。此
    與增訂前之罰金以銀元為單位，且適用罰金罰鍰提高標準條
    例第1條前段之結果應提高10 倍，而新台幣與銀元之比例為
    1：3，換算結果亦為30倍者，並無不同。亦即增訂刑法施行
    法第1條之1之意旨，僅在使刑法規範之罰金刑之貨幣單位，
    一律改為新台幣，並使增訂前後有關罰金刑提高之倍數一致
    ，對上訴人即被告而言，並無有利、不利之比較適用之問題
    ，且此增訂之規定應屬罰金罰鍰提高標準條例第1 條但書之
    情形，當無同條前段規定之適用，自應逕行適用刑法施行法
    第1條之1之規定。
六、原審為如上述之論斷，審酌上訴人即被告曾有違反藥事法、
    贓物案件之前科紀錄，素行不良，明知林淑如持有偽造之通
    用紙幣，竟意圖供行使之用，仍向林淑如索取偽鈔後與真鈔
    混合置放於皮包內，顯有供行使之意圖，而危害社會金融秩
    序程度非輕，且事後毫無悔意，飾詞辯解，犯後態度不佳等
    一切情狀，量處有期徒刑參年拾月；扣案號碼JP797702XD、
    面額新臺幣壹仟元之偽造通用紙幣壹拾參張，均依刑法第
    200 條規定宣告沒收。核其認事用法，均無違誤。上訴人即
    被告上訴意旨仍執陳詞否認犯罪云云，為無理由，其上訴應
    予駁回。
據上論斷，應依刑事訴訟法第368條，判決如主文。
本案經檢察官吳慧蘭到庭執行職務。
中　　華　　民　　國　　96　　年　　5 　　月　　23　　日
                　刑事第五庭　審判長法　官　吳　敦
                                　　法　官　張傳栗
                                　　法　官　陳祐治
以上正本證明與原本無異。
如不服本判決，應於收受送達後十日內向本院提出上訴書狀，其
未敘述上訴之理由者並得於提起上訴後十日內向本院補提理由書
（均須按他造當事人之人數附繕本）。
                                　　書記官　蔡慧娟
中　　華　　民　　國　　96　　年　　5 　　月　　23　　日
附錄：本案論罪科刑法條全文
刑法第196條第1項
行使偽造、變造之通用貨幣、紙幣、銀行券，或意圖供行使之用
而收集或交付於人者，處3 年以上10年以下有期徒刑，得併科 5
千元以下罰金。
